臺灣彰化地方法院刑事判決　　　　　　　　　　　　　九十年度易字第一三二三號
　　公　訴　人　臺灣彰化地方法院檢察署檢察官
　　被　　　告　甲○○
　　　　　　　　乙○○
　　共　　　同
　　選任辯護人　黃耀南律師
右列被告因侵占案件，經檢察官提起公訴（九十年度偵字第四五二二號），本院判決
如左：
    主  文
甲○○意圖為自己不法之所有，而侵占對於業務上所持有之物，處有期徒刑貳年伍月
。
乙○○無罪。
    事  實
一、甲○○為「甲○○代書事務所」之負責人，於民國八十九年七月間，受彰化縣員
    林鎮慈天宮管理委員會主任管理委員丙○○之委託，辦理土地過戶手續，欲將慈
    天宮所有信託登記在黃文進名義，而坐落於員林鎮○○段一五一地號之土地過戶
    登記還給慈天宮事宜，經彰化縣稅捐稽徵處員林分處核定增值稅為新台幣（下同
    ）九百七十六萬二千一百四十三元，丙○○乃於八十九年七月十二日上午，與慈
    天宮管理委員會會計游慧菊及委員游明利，持慈天宮在員林鎮農會票據號碼為Ｂ
    Ｕ─0000000號、金額為四百二十萬九千一百四十三元之支票，及慈天宮
    在第一銀行員林分行票據號碼為ＢＤ─0000000號、金額為二百二十萬元
    之支票，及慈天宮在中國農民銀行員林分行票據號碼為ＢＤ─0000000號
    、金額為三百三十三萬元之支票各一紙，連同現金二萬元，共合計九百七十六萬
    二千一百四十三萬元交予甲○○，委託甲○○代替辦理繳稅事宜，甲○○收取該
    三紙支票及二萬元現金後，竟意圖為自己不法之所有，除指示不知情之其妻乙○○於八十九年七月十二日，將上揭慈天宮在第一銀行員林分行票據號碼為ＢＤ─
    0000000號、金額為二百二十萬元之支票，及於八十九年七月十三日持前
    揭慈天宮在中國農民銀行員林分行票據號碼為ＢＤ─0000000號、金額為
    三百三十三萬元之支票各一紙，存入乙○○在臺灣銀行員林分行之帳戶內兌領款
    項外，另甲○○自行於八十九年七月十七日，持前述慈天宮在員林鎮農會票據號
    碼為ＢＵ─0000000號、金額為四百二十萬九千一百四十三元之支票，在
    合作金庫銀行員林分行以甲○○為活存帳戶戶名之帳戶兌領（起訴書誤載為前開
    三紙支票，係甲○○與乙○○竟基於共同之犯意聯絡，並由乙○○將該三紙支票
    存入台灣銀行員林分行，以乙○○在台灣銀行員林分行之帳戶兌領得票款），甲○○取得該三筆支票款項，連同先前收取之二萬元現金，明知應依受委託之意旨
    代繳稅金，以完成任務用，猶為週轉自己之債務，未得慈天宮或丙○○之同意，
    擅挪為己用而未代繳稅金，共侵占九百七十六萬二千一百四十三萬元，足以生損
    害於慈天宮及丙○○。
二、案經丙○○請訴臺灣彰化地方法院檢察署檢察官偵查起訴。
    理  由
一、訊據被告甲○○固坦承有兌領上開款項供己使用之情事，惟矢口否認有何侵占犯
    行，辯稱：「告訴人拿三張支票給我，我去查土地已被查封，所以沒有去繳稅金
    ，伊有與告訴人商量在撤銷查封前該筆錢先讓伊週轉，告訴人無表示不同意。」
    云云。惟查，告發人丙○○於偵查及本院審理中指陳: 被告甲○○從未曾向伊商
    借該筆款項等語明確；被告復自承告訴人並未明言同意，且借款復未約定利息，
    是難以認定告發人丙○○曾有答應借款之表示；況本件原為處理慈天宮之土地信
    託登記事宜，告發人丙○○充其量僅為該宮之管理委員會主任委員，衡諸常情，
    在未經其他委員商議得同意之下，告發人丙○○亦不致願甘自冒風險答應借款；
    再者，參諸被告甲○○於八十九年十二月八日書予慈天宮協之切結書，亦明確載
    明係「擅自挪用週轉」，有該切結書在卷可按，更足證當初被告甲○○未得同意
    及擅自挪用之事實；另被告甲○○挪用該款後，非但於八十九年十二月間書立切
    結書時，甚而歷經偵查、迄本院審理時已逾經年，仍無法償還告訴人該款項，足
    見挪用該款當時其債務狀況之吃緊惡劣，被告甲○○猶擅予挪用，顯具不法所有
    之意圖甚明，被告王其所辯，應為卸詞，不足採信，其犯行堪予認定。
二、核被告甲○○所為，均係犯刑法第三百三十五條第二項業務侵占罪。爰酌被告犯
    罪之動機、目的、手段、所生之危害、未能與當事人達成和解，及犯罪後之態度
    等一切情狀，量處如主文所示之刑。
三、公訴意旨另以: 被告乙○○與被告甲○○係夫妻關係，共同經營「甲○○代書事
    務所」，於上揭慈天宮管理委員會主任管理委員丙○○委託被告甲○○辦理土地
    過戶手續之事務中，與被告甲○○基於共同損害慈天宮及丙○○之犯意聯絡，並
    由乙○○將該三紙支票存入台灣銀行員林分行，以乙○○在台灣銀行員林分行之
    帳戶領得該三筆票款，甲○○與乙○○收取二萬元現金，及於八十九年七月十二
    日領取票款後，明知應依受委託之意旨代繳稅金，以完成任務，惟甲○○、乙○○未代繳稅金，竟將該筆款項挪做自己花用，共侵占九百七十六萬二千一百四十
    三萬元，足以生損害於慈天宮及丙○○。因認被告乙○○亦涉犯刑法第三百三十
    五條第二項業務侵占之罪嫌。
四、公訴人認被告乙○○涉上開犯嫌，係以告訴人丙○○、證人游明利、游慧菊於偵
    查中指訴稱：支票是會計交給被告甲○○的，被告乙○○有在場等語，足見被告
    乙○○知悉該三張支票係慈天宮供繳交稅金之用，且被告乙○○由被告甲○○交
    付支票幫忙代收，此有台灣銀行員林分行存入憑條二紙附卷可稽，另被告甲○○
    挪用該筆應繳稅金款項被發現後，被告甲○○即與丙○○達成民事和解，由被告
    甲○○書具切結書，被告乙○○擔任連帶保證人，被告二人並共同開具五張本票
    給丙○○，此有被告二人書具之切結書一紙及本票五紙在卷足憑，為主要論據；
    訊據被告乙○○堅詞否認有何侵占犯嫌，辯稱：伊雖有代收支票，惟係受被告甲○○之指示，伊不知兌領該筆錢之目的或用途，亦不知支票係告訴人丙○○與被
    告甲○○商談之內容為何，和解時是告訴人丙○○要求伊一同參與和解當連帶保
    證人及開切結書、本票等語。
五、按犯罪事實應依證據認定之，無證據不得推定其犯罪事實，又不能證明被告犯罪
    者，應諭知無罪之判決，此於刑事訴訟法第一百五十四條及同法第三百零一條第
    一項分別定有明文；及按認定不利於被告之事實須依積極證據，茍積極證據不足
    為不利於被告事實之認定時，即應為有利於被告之認定，更不必有何有利之證據
    ；又按事實審法院對於證據之取捨，依法雖有自由判斷之權，然積極證據不足證
    明犯罪事實時，被告抗辯或反證縱屬需虛偽，仍不能以此資為積極證據應予採信
    之理由；再按事實之認定，應憑證據，如未能發現相當證據，或證據不足以證明
    ，自不能以推測或擬制之方法，以為裁判基礎（最高法院三十年上字第八一六號
    、三十年上字第四八二號、四十年台上字第八六號判例參照）。又認定犯罪事實
    ，所憑之證據，雖不以直接證據為限，間接證據亦包括在內，然無論直接或間接
    證據，其為訴訟上之證明，須於通常一般之人均不致於有所懷疑，而得確信其為
    真實之程度者，始得據為有罪之認定，倘其證明尚未達到此一程度，而有合理之
    懷疑存在時，即無從為有罪之認定（最高法院七十六年台上字第四九八六號判例
    參照）。
六、經查，證人即慈天宮會計游慧菊亦證稱：「我拿支票給丙○○，丙○○再交給被
    告甲○○，當時有丙○○、游明利、被告甲○○、乙○○及我均在場，支票是交
    給被告甲○○，但不知有無交給被告乙○○，有說支票是過戶稅金的，當時被告
    乙○○坐在另外一角落，我不知到她有否聽見。」等語，是被告乙○○所辯不知
    丙○○與被告甲○○商談內容一節，尚非全然無稽；另證人游明利於偵查中亦證
    稱：「他們沒有交稅金，我們要求開會，要她開切結書及本票，但協調時被告乙○○不在場。」等語，故被告乙○○辯稱伊是於和解協商時，被要求加入和解等
    情，亦可採信，是不能以被告乙○○有參與和解，即推定伊有犯意之聯絡；況衡
    情，被告乙○○與被告甲○○係夫妻，雖被告乙○○平日協助被告甲○○處理代
    書事務所事務，惟主要接洽、主持業務進行者為被告甲○○，被告乙○○僅受被
    告甲○○之指示辦事，其非必關心業務之所有內容、細節，再依常情，被告乙○○辦理代收支票及兌現之事務，就代書事務所之業務而言，應亦甚平凡，是退步
    言之，縱然被告乙○○明知該支票為告訴人因辦理土地過戶事務為委託之用，其
    亦未必於代收時，會進一步詳究代收支票之目的、用途，或被告甲○○與告訴人
    有無另為約定，自無法執此推定其明知被告甲○○有侵占之犯意；依上開法條及
    判例意旨，未能達確切、無所懷疑之心證認定被告乙○○與被告甲○○有犯意聯
    絡，是應諭知其無罪。
七、慈天宮應為本件之被害人，丙○○僅為慈天宮主任委員，雖應由慈天宮提起告訴
    較符刑事訴訟法告訴之規定，惟刑法第三百三十五條第二項業務侵占罪，並非告
    訴乃論之罪，為公訴罪，是丙○○向臺灣彰化地方法院檢察署檢察官提起告訴，
    縱不符於告訴之規定，亦符於刑事訴訟法所定告發之旨，公訴人偵查後，既已提
    起公訴，本件即無何起訴不合法情事，本院自應為實體之審理，併予敘明。
據上論斷，應依刑事訴訟法第二百九十九條第一項前段、第三百零一條第一項，刑法
第三百三十五條第二項，罰金罰鍰提高標準條例第一條前段，判決如主文。
中　　華　　民　　國　　九十一　　年　　　二　　　月　　　　　六　　　　日
                                臺灣彰化地方法院刑事第一庭
                                    法　　　官  吳俊螢
右正本證明與原本無異。
如不服本判決，應於送達後十日內向本院提出上訴狀(須附繕本)。
告訴人或被害人對於判決如有不服具備理由請求檢察官上訴者，其上訴期間之計算係
以檢察官收受判決正本之日期為準。
                                    法院書記官
中　　華　　民　　國　　八十一　　年　　　　　　　月　　　　　　　　　日
